臺灣高等法院民事判決
110年度建上更一字第10號
上  訴  人  新北市土城區公所

法定代理人  陳國欽  
訴訟代理人  李承志律師
            黃文承律師
被  上訴人  利昌營造股份有限公司

法定代理人  吳地宏  

訴訟代理人  李文元  
            吳佩珍  
            吳錫欽律師
上列當事人間請求給付工程款事件，上訴人對於中華民國107年1
0月25日臺灣新北地方法院106年度建字第59號第一審判決提起上
訴，經最高法院第一次發回更審，被上訴人並為訴之減縮，本院
於110年10月19日言詞辯論終結，判決如下：
    主      文
上訴駁回。
第二審及發回前第三審訴訟費用（除減縮部分外）由上訴人負擔
。
原判決第一項所命給付之本金，減縮為新臺幣肆佰伍拾壹萬捌仟
捌佰肆拾柒元。
    事實及理由
壹、程序方面
    按訴狀送達後，原告不得將原訴變更或追加他訴。但擴張或
    減縮應受判決事項之聲明者，不在此限，民事訴訟法第255
    條第1項第3款定有明文。又第二審訴之變更或追加，非經他
    造同意，不得為之，但第255條第1項第2款至第6款情形，不
    在此限，亦為同法第446條第1項所明定。查本件被上訴人於
    原審起訴請求上訴人給付新臺幣（下同）4,527,160元，及
    自起訴狀繕本送達翌日起至清償日止，按年息5%計算之利息
    ，嗣於本院就本金部分之請求減縮為4,518,847元，核屬減
    縮起訴之聲明，揆諸首揭規定，自可准許。
貳、實體方面
一、被上訴人主張：被上訴人於民國91年3月承攬上訴人(改制前
    為臺北縣土城市公所)辦理之「土城市永豐路173巷至195巷
    及V-13號道路拓寬工程」(下稱系爭工程)，並於91年5月29
    日簽訂工程契約，嗣因施工期間工程變更，再於92年1月15
    日、92年6月9日簽訂系爭工程之變更設計工程契約、第二次
    變更設計工程契約，約定工程總價為14,098,000元。又系爭
    工程已於95年8月18日竣工，並經上訴人於95年9月14日現場
    勘查確認，嗣被上訴人為辦理系爭工程結算，先於98年12月
    25日檢送結算相關資料，經監造單位黃亮熹建築師事務所(
    下稱監造單位)確認，復於103年11月10日由監造單位再次檢
    送系爭工程決算資料，及於103年11月26日依上訴人之通知
    ，按系爭工程結算金額14,591,107元之3%繳交保固金保證金
    (下稱保固保證金)437,733元，然上訴人迄今仍未依約給付
    工程尾款及估驗保留款共計4,518,847元(下稱系爭工程款)
    。爰依兩造間之工程契約(下稱系爭契約)第5條及民法第490
    條第1項、第505條第1項規定，請求上訴人給付4,518,847元
    ，及自起訴狀繕本送達翌日起至清償日止，按年息5%計算之
    利息。
二、上訴人則以：系爭工程雖於95年8月18日竣工，惟依系爭契
    約第5條第1項第2款第2目約定，工程尾款應待驗收合格、繳
    納保固保證金後15日內一次結付，而被上訴人遲未提交驗收
    應備文件，致系爭工程迄今無法辦理驗收，系爭契約所定之
    付款條件自尚未成就；被上訴人未提出結算資料及列出結算
    數量表內之部分數量計算式，且須扣除未辦工項之金額，故
    尾款數額尚有不明；縱認被上訴人於系爭工程竣工後，不待
    驗收合格即得請求系爭工程尾款，其遲至106年4月13日始提
    起本件訴訟，亦顯已罹於2年之消滅時效，上訴人自得拒絕
    給付等語，資為抗辯。
三、原審就被上訴人前揭請求，為其勝訴之判決，並分別為准、
    免假執行之諭知。上訴人不服，提起上訴，聲明：㈠原判決
    除減縮部分外廢棄。㈡上開廢棄部分，被上訴人在第一審之
    訴及假執行之聲請均駁回。被上訴人答辯聲明：上訴駁回。
四、兩造不爭執事項（見本院卷第115頁）：
  ㈠被上訴人於91年3月承攬上訴人系爭工程，並於同年5月29日
    簽訂工程契約，復於92年1月15日、同年6月9日依序簽訂系
    爭工程變更設計契約及第二次變更設計契約(見原審卷一第1
    9-41、125-150、173-195頁）。
  ㈡系爭工程總價為14,098,000元，於91年12月9日開工，95年8
    月18日竣工（見原審卷一第228頁）。
  ㈢系爭工程於93年4月6日完成第一次估驗計價，估驗計價金額
    為10,593,628.84元，核發金額10,063,947元，保留款金額
    （估驗計價金額5%）529,681.84元（見原審卷一第334、336
    頁）。
  ㈣98年12月10日監造單位檢附系爭工程結算明細表、工程數量
    計算表及相關結算資料，請上訴人酌情准予結算，另表明尚
    缺施工日誌（見原審卷一第374頁）。
五、本院之判斷
　㈠被上訴人主張系爭工程業已竣工，並經其檢送相關結算資料
    ，經監造單位確認無誤，及於103年11月26日依上訴人之通
    知，按系爭工程結算金額14,591,107元之3%繳交保固保證金
    437,733元，自得依系爭契約第5條之約定，請求上訴人給付
    工程尾款及估驗保留款共計4,518,847元等情，雖為上訴人
    所否認，並以前揭情詞置辯，然：
　1.查兩造間定有系爭契約，約定由被上訴人為上訴人完成系爭
    工程，並由上訴人給付報酬，是系爭契約法律行為於兩造意
    思表示合致時即確定發生效力。至系爭契約第5條第1項第2
    款第2目約定：「本契約依下列規定辦理付款……⑵估驗以已履
    約完成者為限，如另有規定其半成品或進場材料得以估驗計
    價者，從其規定。該項估驗款每期均應扣除百分之五作為保
    留款（有預付款之扣回時一併扣除），並於工程完成，甲方
    （即上訴人，下同）驗收合格，乙方（即被上訴人，下同）
    繳納保固金保證金後，於15日內一次無息結付尾款」等語（
    見原審卷一第22、128、176頁），則係就已確定生效之系爭
    契約，約定上訴人履行報酬給付義務之期限，是揆諸前揭說
    明，兩造自係以「驗收合格」及「被上訴人繳納保固保證金
    」之不確定事實發生後加計15日，作為上訴人應給付承攬報
    酬之清償期，合先說明。
　2.上訴人雖辯稱被上訴人遲未提供系爭契約約定之相關驗收結
    算資料，致上訴人無法辦理驗收，故系爭工程款之清償期並
    未屆至云云，然查：
　⑴被上訴人於95年8月18日即向上訴人申報系爭工程完工，請求
    上訴人確認後擇期辦理驗收，並經上訴人於95年9月14日派
    員至現場勘查確認後同意備查等情，有被上訴人95年8月18
    日（95）昌字第0308號函、上訴人95年9月22日北縣土工字
    第0950030873號函、95年9月14日查驗會勘紀錄在卷可稽（
    見原審卷一第338、228、229頁）。又上訴人曾於98年10月1
    日函知被上訴人檢送竣工圖及結算文件資料予監造單位，被
    上訴人遂於98年10月8日將竣工圖及結算資料提送予監造單
    位，並經監造單位於98年10月19日函覆已收到竣工圖說及結
    算文件資料，然尚缺其他竣工資料即工期紀錄、施工日誌、
    自主檢查表、材料檢驗報告及品質控制報表等，請被上訴人
    儘速提送以利審查，其後監造單位於98年12月10日將結算明
    細表、工程數量計算表及相關結算資料提送予上訴人，並表
    明業經其查驗計算，請上訴人酌情准予結算，及說明尚缺施
    工日誌，將另函催被上訴人補提等語，嗣被上訴人即於98年
    12月25日檢送施工日誌、自主檢查表及安全檢查表予監造單
    位等情，亦有上訴人98年10月1日北縣土工字第0980035666
    號函、被上訴人98年10月8日（98）昌字第1605號函、監造
    單位98年10月19日（98）土道字第981002號函、監造單位98
    年12月10日（98）土道字第981201號函、被上訴人98年12月
    25日（98）昌字第2116號函等存卷可佐（見原審卷二第79、
    165、166頁、卷一第374、376頁）。是依上開函文內容，應
    足認被上訴人就結算所需資料，均已檢送予監造單位，並經
    監造單位查驗計算後，作成結算明細表提陳予上訴人，請其
    酌予結算甚明。
　⑵上訴人雖稱被上訴人於103年間申請退還履約保證金時，曾經
    兩造於103年9月15日召開會議，結論為：被上訴人應提送施
    工日誌、晴雨表、自主檢查表、試驗報告、工期時程檢討表
    、土方資料、保險加保資料、竣工圖、完整計算式、竣工計
    價單等，另關於路燈送審送電及3處開關箱未設置路燈相關
    設施部分，亦應於期限內辦理完成，然被上訴人迄今仍未提
    送上開資料及完成相關事項，足見被上訴人所提資料仍有缺
    漏，上訴人自無從辦理驗收，且結算金額亦非正確云云，並
    提出103年9月15日申退系爭工程剩餘履約保證金一案會議紀
    錄（下稱103年9月15日會議紀錄）、上訴人103年11月24日
    新北土工字第1032302477號函為證（見原審卷一第362、232
    頁）。然查，關於上訴人所稱被上訴人尚未檢送之前述結算
    資料，業經監造單位以103年11月10日（103）土道字第1031
    101號函表示其已於103年9月15日會議中說明並無遺漏，此
    有上開函文在卷可佐（見原審卷一第230頁），核與其98年1
    2月10日（98）土道字第981201號函所載內容相符（見原審
    卷一第374頁），自屬可採；至監造單位於103年11月10日（
    103）土道字第1031101號函文中雖稱其並未收受被上訴人98
    年12月25日（98）昌字第2116號函文及附件（施工日誌），
    然此部分業經證人黃亮熹於原審結證稱：被上訴人103年間
    有再提供施工日誌，其亦有補給上訴人等語（見原審卷二第
    103頁），自難認被上訴人尚有何未提出結算文件之情事。
    另關於路燈送審送電部分，業經兩造於96年11月6日之會議
    中作成應對被上訴人扣款8,312.97元之結論，此有上開會議
    紀錄存卷足考（見本院前審卷第55、57頁），且被上訴人亦
    同意就此部分金額自結算金額中扣除，而減縮本件起訴之聲
    明（見本院卷第114頁），是上訴人仍據此辯稱有無法驗收
    及結算金額錯誤之情事云云，自難認可採；又上訴人所指3
    處開關箱未設置路燈相關設施部分，亦據證人黃亮熹證稱業
    已改善完成（見原審卷二第107頁），則上訴人此部分抗辯
    ，亦屬無據。
　⑶又查，證人黃亮熹業於原審到庭結證稱：其已提送結算明細
    表予上訴人，且工程數量計算表、相關結算資料及工期等事
    項亦經其審查後，提送予上訴人，但上訴人均未批核；被上
    訴人103年函送之資料，依其記憶核對，金額大致相符，且
    經其審查結果，系爭工程之結算金額應為14,591,107元；依
    當時提送之竣工圖、結算表、各種報表及勘驗紀錄等，應該
    是可以完成驗收，依其理解應該是已驗收好了，因為已經沒
    有現場的意見，上訴人應該要發通知驗收的函文才對，但一
    直沒有發，一直針對結算有意見等語（見原審卷二第101-10
    4、110頁），是參諸上開證詞，更足認以被上訴人之竣工情
    形及所提相關結算文件，依監造單位之判斷應已符合辦理驗
    收之要件甚明。至上訴人雖指證人黃亮熹之證述內容不實，
    且其於103年11月10日檢附之結算明細表及工程數量計算表
    並未核章云云，然經核黃亮熹所為上開證述內容，與其歷來
    所發前述相關函文，並無明顯違背之處，且其乃受上訴人委
    託處理系爭工程驗收、結算等事務之人，就系爭工程之完成
    情形及被上訴人所提相關文件是否已達可驗收之程度，自具
    有相當之專業判斷能力，亦無證據顯示其與兩造間有何特殊
    之仇怨或利害關係，則其證詞自屬可信；另證人黃亮熹既已
    明確證述本件結算金額應為14,591,107元無誤（見原審卷二
    第104頁），則無論其是否於103年11月10日（103）土道字
    第1031101號函文所附之結算明細表、工程數量計算表中核
    章，均不影響結算金額之認定，併此敘明。
　⑷況按，因契約互負債務者，他方當事人已為部分之給付時，
    依其情形，如拒絕自己之給付有違背誠實及信用方法者，不
    得拒絕自己之給付，民法第264條第2項定有明文。又機關辦
    理驗收時應製作紀錄，由參加人員會同簽認。驗收結果與契
    約、圖說、貨樣規定不符者，應通知廠商限期改善、拆除、
    重作、退貨或換貨。其驗收結果不符部分非屬重要，而其他
    部分能先行使用，並經機關檢討認為確有先行使用之必要者
    ，得經機關首長或其授權人員核准，就其他部分辦理驗收並
    支付部分價金。驗收結果與規定不符，而不妨礙安全及使用
    需求，亦無減少通常效用或契約預定效用，經機關檢討不必
    拆換或拆換確有困難者，得於必要時減價收受。其在查核金
    額以上之採購，應先報經上級機關核准；未達查核金額之採
    購，應經機關首長或其授權人員核准，政府採購法第72條第
    1、2項亦有明定。是依上開規定可知，所謂驗收應係指根據
    「契約、圖說、貨樣」，以查驗、確認承攬人所交付之工作
    ，與契約約定是否相符，並受領承攬工作之程序；驗收結果
    僅一部不符，拒絕自己之全部給付有違背誠實及信用方法者
    ，如：不符部分非屬重要，或不妨礙安全及使用需求，亦無
    減少通常效用或契約預定效用等情形，則除該驗收不符部分
    所得行使之對待給付、減少報酬、損害賠償或其他定作人得
    求償於承攬人之費用外，其餘部分之清償期仍應認業已屆至
    並應給付，始與誠信原則無違。據此，上訴人縱認被上訴人
    所提部分文件尚有缺漏，然其既未能證明依系爭契約之何項
    規定，被上訴人有於驗收前提出該等資料之義務，復未能證
    明欠缺該等資料，即無法針對「契約、圖說、貨樣」進行查
    驗受領，自不能僅以部分文件有所缺漏為由，拒絕就系爭工
    程辦理驗收程序。
　⑸復按當事人預期不確定事實之發生，以該事實發生時為債務
    之清償期者，倘債務人以不正當行為阻止該事實之發生，類
    推適用民法第101條第1項規定，應視為清償期已屆至(最高
    法院87年度台上字第1205號判決意旨參照）。是承前所述，
    被上訴人既已竣工，且依其提出之相關文件資料，應已達可
    辦理驗收之程度，則上訴人無正當理由拒絕驗收，自屬以不
    正當行為阻止「驗收合格」事實之發生，依上說明，應視為
    「驗收合格」之事實已發生；另被上訴人業於103年11月26
    日繳納保固保證金437,733元，亦為兩造所不爭執（見本院
    卷第178頁)，是依系爭契約第5條第1項第2款第2目之約定，
    系爭工程尾款及估驗款之清償期應於103年11月26日加計15
    日後之103年12月11日屆至，被上訴人主張其已得請求給付
    系爭工程款，自屬有據。上訴人抗辯系爭工程未施作完成，
    亦未驗收合格，應不符請款要件云云，則非可採。
　㈡上訴人又抗辯因被上訴人之系爭工程款請求權業已罹於時效
    ，故其得拒絕給付云云，然查：
　1.按消滅時效，自請求權可行使時起算；技師、承攬人之報酬
    及其墊款請求權，因2年間不行使而消滅。民法第128條前段
    、第127條第7款分別定有明文。　
　2.查，系爭契約第5條第1項第2款第2目之約定為：「⑵估驗以
    已履約完成者為限，如另有規定其半成品或進場材料得以估
    驗計價者，從其規定。該項估驗款每期均應扣除百分之五作
    為保留款（有預付款之扣回時一併扣除），並於工程完成，
    甲方驗收合格，乙方繳納保固保證金後，於15日內一次無息
    結付尾款」，此有系爭契約附卷可憑（見原審卷一第22、12
    8、176頁）。是依上開約定之文義內容觀之，兩造應係約定
    以「驗收合格」及「被上訴人繳納保固保證金」之不確定事
    實發生後加計15日，作為上訴人應給付系爭工程保留款及尾
    款之清償期，甚為明確。又系爭工程視為驗收合格之時間為
    98年12月25日，被上訴人則係於103年11月26日繳納保固保
    證金，均如前述，則被上訴人就系爭工程款之請求權時效，
    應自其於103年11月26日繳納保固保證金加計15日後之103年
    12月11日起算。
　3.上訴人雖辯稱被上訴人得自行計算並繳納結算金額3%之保固
    保證金，無需經上訴人同意，且依系爭契約第14條第7項第4
    款之約定，上訴人亦得逕由工程款中代為扣繳保固保證金，
    故被上訴人於驗收合格時，已可請求上訴人給付系爭工程款
    ，其就系爭工程款之請求權時效自應自98年起算云云，然觀
    諸系爭契約第5條第1項第2款第2目既已明定需「被上訴人繳
    納保固保證金後」，上訴人始有於15日內付款之義務，自堪
    認被上訴人需先繳納保固保證金後，始得請求上訴人給付系
    爭工程款；換言之，被上訴人固得自行依結算金額之3%繳納
    保固保證金，上訴人亦得代其扣繳，然倘若被上訴人遲未繳
    納保固保證金，上訴人亦未代其扣繳，依前揭約定，被上訴
    人仍不得請求上訴人給付系爭工程款，此要屬因法律上之障
    礙而不能行使系爭工程款請求權，是該請求權之時效，在被
    上訴人尚未繳納保固保證金之前，自無從起算。且查，上訴
    人曾明確要求被上訴人應繳納保固保證金，此亦有103年9月
    15日會議紀錄及上訴人103年11月24日新北土工字第1032302
    477號函文在卷可佐(見原審卷一第362、232頁)，更徵上訴
    人並無逕於工程款中為被上訴人代扣保固保證金之意，而係
    要求被上訴人自行繳納甚明，自不得僅因上訴人依約得代被
    上訴人扣繳保固保證金，遽認被上訴人無須繳納保固保證金
    ，即得請求上訴人給付系爭工程款，併此說明。從而，上訴
    人辯稱被上訴人就系爭工程款之請求權時效，應自98年間系
    爭工程視為驗收合格時起算云云，尚非可採。
　4.復按，消滅時效，因承認而中斷，民法第129條第1項第2款
    亦有明定。又所謂承認，指義務人向請求權人表示是認其請
    求權存在之觀念通知而言，又承認不以明示為限，默示的承
    認，如請求緩期清償、支付利息等，亦有承認之效力（最高
    法院51年台上字第1216號判決意旨參照）。經查，被上訴人
    曾於105年5月30日以（105）昌字第105053002號函向上訴人
    表示：「…二、因非可歸責於乙方之事由，工程至今無法結
    案。並尚有工程尾款NT＄3,997,478.16未請款及工程保留款N
    T＄529,681.84於貴單位中。期間已予多次發文協調，懇請研
    討後續處理方針，最後時間於105年2月中旬由本公司李先生
    前去請求工務課李課長協助處理，李課長應允105年4月30日
    前回覆，然至今仍未果；故再次請求為考量公共利益及公平
    合理原則，懇請依契約條款第21條爭議處理3同意，提付仲
    裁，依仲裁法以仲裁方式處理，並同意以台灣營建仲裁協會
    為仲裁處所。」等語，嗣經上訴人於105年6月6日以新北土
    工字第1052087390號函覆稱：「…二、本所前已要求黃亮熹
    建築師事務所依貴公司提送之結算資料，於105年6月17日前
    製作竣工結算相關資料提送至本所。三、副本抄送黃亮熹建
    築師事務所，請於上開期限前提送資料至本所，以利辦理驗
    收結算事宜。」，此有上開函文附卷可稽（見原審卷一第23
    4、236頁）。是上訴人對於被上訴人來函表示已就系爭工程
    款多次請求辦理結算未果，故請求被上訴人同意以仲裁方式
    處理乙事，既以前揭函文回覆稱已要求監造單位提送結算資
    料，並一併促請監造單位如期提出，以利辦理驗收結算事宜
    ，核此函文內容，應已有認識被上訴人系爭工程款請求權存
    在之意甚明，則揆諸前揭說明，自屬默示承認被上訴人之請
    求權，而生中斷消滅時效之效力。準此，被上訴人系爭工程
    款請求權之消滅時效，即應自105年6月6日重新起算，而其
    係於106年4月13日提起本件訴訟，尚未逾2年之消滅時效，
    是上訴人所為時效抗辯，自非可採。　
六、綜上所述，被上訴人依系爭契約之約定，減縮聲明請求上訴
    人給付被上訴人4,518,847元，及自起訴狀繕本送達翌日即1
    06年4月21日（見原審卷一第244頁）起至清償日止，按年息
    5%計算之利息為有理由，應予准許。原審就被上訴人之上開
    請求為上訴人敗訴之判決，於法並無不合。上訴意旨指摘原
    判決此部分不當，求予廢棄改判，為無理由，應駁回上訴。
七、本件事證已臻明確，兩造其餘之攻擊或防禦方法及所用之證
    據，經本院斟酌後，認為均不足以影響本判決之結果，爰不
    逐一論列，附此敘明。
八、據上論結，本件上訴為無理由，依民事訴訟法第449條第1項
    、第78條，判決如主文。
中　　華　　民　　國　　110 　年　　11　　月　　2 　　日
                  工程法庭
                        審判長法  官  周祖民
                              法  官  張永輝
                              法  官  馬傲霜
正本係照原本作成。
如不服本判決，應於收受送達後20日內向本院提出上訴書狀，其
未表明上訴理由者，應於提出上訴後20日內向本院補提理由書狀
（均須按他造當事人之人數附繕本）上訴時應提出委任律師或具
有律師資格之人之委任狀；委任有律師資格者，另應附具律師資
格證書及釋明委任人與受任人有民事訴訟法第466條之1第1項但
書或第2項所定關係之釋明文書影本。
中　　華　　民　　國　　110 　年　　11　　月　　2 　　日

    　　　　　　　　　　　　　書記官  崔青菁